【裁判字號】    90,易,887
【裁判日期】    900828
【裁判案由】    詐欺
【裁判全文】
臺灣臺南地方法院刑事判決                            九十年度易字第八八七號
    公  訴  人  臺灣台南地方法院檢察署檢察官
    被      告  乙○○
右列被告因詐欺案件，經公訴人提起公訴（九十年度偵字第三一二六號），本院判決
如左：
    主  文
乙○○無罪。
    理  由
一、公訴意旨略以：緣被告乙○○為台南永昌證券股份有限公司（下簡稱永昌證券公
    司）之業務經理，意圖為自己不法之所有於民國（下同）八十九年一月間某日，
    在永昌證券公司，向告訴人丙○○誆稱其預估金家資訊有限公司（下簡稱金家公
    司）資產將在三、五年內增至新台幣（下同）百億元以上，如有意投資，可代為
    購得股票以獲巨利，致告訴人因此陷於錯誤，而於八十九年一月十八日以郵政匯
    款方式將一百二十六萬元（起訴書誤繕為一百二十萬元）轉入被告設在安泰商業
    銀行台南分行之00000000000000號帳號內，並至被告任職之前開
    永昌證券公司開立股票帳號，以供被告代其購買金家公司之股票；嗣因告訴人未
    接獲被告告知購得之股票詳情，經他人告知金家公司並未將股票上市後始知受騙
    ，因認被告所為係犯刑法第三百三十九條第一項詐欺取財罪嫌等情。
二、公訴人認被告涉有上開犯行，係以前揭事實，業據告訴人指訴綦詳，並有郵政跨
    行匯款申請書影本一紙、協議書四紙及被告因該協議書所簽發之本票影本三紙附
    卷可參，而該三紙本票之發票日均為八十九年八月六日，分別為（一）票號六六
    九二０二號、到期日為八十九年九月五日、金額五萬二千元，（二）票號六六九
    二０一號、到期日為八十九年九月十五日、金額十五萬元，（三）票號六六九二
    ０三號、到期日為八十九年十月五日、金額為五萬二千五百元，是被告確有向告
    訴人收款代購股票而生糾紛之事實應可認定；次查，被告一再供稱經告訴人同意
    而將款項挪作違法之丙種墊款一情，惟被告就此均無法提供相關事證供檢察官調
    查，無法證明其辯稱為真，再就現今社會民間貸款之常態言，二分利並非高利，
    告訴人將款項借予他人亦可獲相同之利息，實在毋庸為此冒險。此外，既是經告
    訴人事先同意作丙種墊款，又何必於事後訂立清償債務協議書，被告所辯，顯違
    常情，不足採信。前開協議書，應認是被告經告訴人發現款項遭挪用後一再催討
    始簽訂。揆諸明知金家公司尚未發行股票，仍以此建議告訴人投資，收受告訴人
    款項後，仍未告知實情，款項亦未歸還，仍將款項挪作他用，足認其於告知告訴
    人投資時即有詐欺之犯意等語為其主要論據。訊據被告乙○○固不否認有建議告
    訴人投資金家公司，並收受告訴人於八十九年一月十八日匯寄之一百二十六萬元
    現款等事實，惟矢口否認有何詐欺犯行，辯稱：伊於八十九年一月間向告訴人推
    薦金家公司時，是說伊認為這家公司有投資價值，獲利能力甚佳，總市值在三、
    五年內可以成長到百億元，雖該公司股票預計八十九年四、五月後始發行，但現
    有股份有限，如告訴人願意投資，伊可以代為取得該公司董事長釋出之股份，每
    股約為三十五元，但從未指定告訴人應提出之投資金額，待告訴人自行將其一筆
    定存解約而全數匯入伊前開帳戶時，伊並向告訴人表示如以該金額購買未發行之
    股份並無保障，而市場上又有丙種墊款之資金需求，不妨在金家公司股票尚未發
    行期間，由伊按月支付告訴人二分利後，將前開資金供伊去做丙種墊款，等金家
    公司股票發行後，再以前開資金購買金家公司股票，俟經告訴人表示同意後，伊
    始將前開金額予以運用，然告訴人於匯款未久且金家公司股票尚未發行前，即突
    然表明無意投資，要伊返還前開匯款，但因伊已將前開匯款予以運用，一時間無
    法全額收回，而是採取分次清償方式，且伊迄至八十九年十一月間已連同本金及
    利息共清償了一百二十七萬五千元，只是告訴人認伊至今尚未依約給付伊先前所
    承諾之二分利息而提出本件告訴，然伊僅純粹依據自己對金家公司前景之預期而
    對告訴人提出投資建議，根本未曾詐騙告訴人等語。
三、按犯罪事實應依證據認定之，無證據不得推定其犯罪事實；又不能證明被告犯罪
    者，即應諭知無罪之判決，刑事訴訟法第一百五十四條、第三百零一條第一項分
    別定有明文。至認定不利於被告之事實，須依積極證據，苟積極證據不足為不利
    於被告事實之認定時，即應為有利於被告之認定，更不必有何有利之證據；且告
    訴人之告訴，係以使被告受刑事訴追為目的，是其陳述是否與事實相符，仍應調
    查其他證據以資審認（最高法院三十年上字第八一六號、五十二年度台上字第一
    三○○號判例參照）。再按刑法第三百三十九條第一項詐欺罪之成立，以意圖為
    自己或第三人不法之所有，以詐術使人陷於錯誤，而將本人或第三人之物交付為
    要件，所謂以詐術使人交付，必須被詐欺人因其詐術而陷於錯誤，若其所用方法
    ，不能認為詐術，亦不致使人陷於錯誤，即不構成該罪（參最高法院四十六年台
    上字第二六Ｏ號判例意旨）；其次，民事上之債務不履行，縱係出於可歸責於債
    務人之事由，苟無足以證明債務人自始蓄意以此行詐之積極證據，亦不得以事後
    不履行債務之事實，推定其具有刑事犯罪之故意。
四、經查：
    （一）本件告訴人於告訴狀中指陳：伊係於八十九年初經由金家公司負責人之介
          紹而認識被告，當時被告自稱其係永昌證券公司之業務經理，但每日下午
          皆義務到金家公司協助，因其預估金家公司三、五年內資產可成長達百億
          ，且金家公司股票將在八十九年四月間上市，現已全部售空，但若告訴人
          有意投資，他可以幫忙要求股友出讓，告訴人信以為真，遂從其建議投資
          金家公司，並於八十九年一月十八日匯款一百二十六萬元至被告帳戶，旋
          又赴永昌證券公司開戶，但被告遲未將告訴人之匯款存入告訴人新開帳戶
          ，且金家公司根本未申請上市，亦未購買股票，然前開金額卻被被告挪用
          完畢。嗣後告訴人隨即要求被告返還，經數度催請後，被告始於八十九年
          三月間簽署協議書，約定四月十二日前清償，但屆期並未履行，被告再陸
          續提出還錢方案、切結書、開立本票等，但迄今仍有十餘萬元未還，而告
          訴人之子向其催討，竟遭被告毆打，至此忍無可忍，而提起本件詐欺告訴
          云云（見發查卷第一、二頁）；嗣於本院調查時復指稱：「我把到期的定
          存一百二十六萬元全部領出來寄給被告。：：（法官問：被告有無指示你
          要匯入多少錢？）沒有。只是當時我正巧有定存到期，所以將該定存金額
          領出後，原封不動匯給被告。（法官問：何時開始向被告催討？）我匯款
          後，便向被告要求憑據。被告要我放心，只要我有需要他隨時都可以還給
          我，還說，如果要開本票也可以配合，他於我匯款後約壹個月左右開出本
          票給我，因此，被告是在我要求提出憑證後，才簽發給我的。開出本票後
          約壹個月，我就告訴被告：我感覺不對，認為他盜用我的錢，所以向被告
          要求還錢。：：被告則在簽完協議書後，在八十九年四月十二日第一次還
          給我二十萬元，後來，再催討，被告也不理我了，常常掛我電話，到了五
          月八日，第二次清償，又還給我六十萬元；到了六月十六日又再還給我三
          十萬元，九月七日又還給我兩萬五千元；其後，我再催討時，被告就拒絕
          清償了。（被告答：告訴人忘記了十五萬元的部分。）八十九年十一月二
          日被告確實有清償我十五萬元。（法官問：現在仍欠多少？）沒有結算過
          。（被告答：我已經還給告訴人一百二十七萬五千元了。）但被告尚欠我
          兩分的利息。」等語（見本院九十年六月十三日訊問筆錄），則由告訴人
          前揭指訴情節觀之，告訴人係經由金家公司負責人王清寶之介紹而認識被
          告，且被告主要係向告訴人推薦其投資金家公司，但並未強制告訴人投資
          或要求告訴人應投資何等金額，而是全憑告訴人之任意，抑且被告於推薦
          之際已表明金家公司尚未上市，因此被告所推薦其投資者，即係未上市公
          司之股票買賣，雖告訴人自陳伊有在永昌證券公司開戶，但其於經被告推
          薦之時既已知悉金家公司股票尚未上市，則其於永昌證券公司所開設之集
          保證券存摺自不可能存有金家公司股票買入記錄（因集保證券存摺所記錄
          之交易內容均係上市上櫃股票買賣），而是應由金家公司或被告交付現實
          之股票文件。然告訴人於匯款後不曾向被告索取過金家公司股票，反而是
          一再要求被告開立匯款憑據（即告訴人所稱之本票），並且還與被告約定
          二分利息，此等作為均與告訴人前揭所稱被告係慫恿其購買金家公司未上
          市股票之情景，顯有扞格，且告訴人既係透過金家公司負責人之介紹而認
          識被告，並在金家公司內部聽取被告之投資建議（另參本院九十年五月二
          十二日、七月二十五日訊問筆錄中告訴人之陳述及證人甲○○之證述），
          則被告推薦其投資金家公司之際，金家公司是否已上市或已發行股票，告
          訴人實不難得知（金家公司股票直至八十九年四月八日始行發行，參金家
          公司九十年七月十一日函文及其附件之股票影本），故綜觀告訴人前揭指
          述，被告推薦告訴人投資金家公司之措詞，是否已可認係施用詐術？乃至
          告訴人是否因被告對金家公司所為之投資建議，致其陷於錯誤而交付匯款
          ？均顯不足明瞭，是其前揭指述，即非謂無瑕疵可指。
    （二）況縱認告訴人前開指述並無瑕疵，然觀諸告訴人所提出之匯款單、協議書
          、還款方案、切結書、本票等物，至多僅證明告訴人有匯入一筆一百二十
          六萬元款項予被告，以及告訴人隨即於八十九年三月間起數度催請被告還
          款，而由被告立據各項還款約定書等情，但匯款之原因關係有各種形態，
          尚不足以逕自推論必係被告施用詐術之結果，更毋論前開還款約定書以及
          告訴人於八十九年七月間寄交被告之存證信函內均一再表明被告所積欠者
          不僅含本金，還包括約定之利息，如被告果真以建議告訴人購買金家公司
          未上市股票之施詐方式（但其實未購買金家公司股票）而詐得告訴人之匯
          款，則告訴人所受損害應僅有匯款金額，何以被告施詐及獲取匯款當時尚
          未發生之利息，均構成告訴人因被告施詐行為所受之損害？是此，前開證
          據資料亦不足以佐證告訴人之指訴。
    （三）另證人即告訴人之子趙方立於本院調查時證稱：「有一次我到台南，被告
          在向我爸爸介紹投資報酬時，我有在旁邊聽，但沒有提出什麼意見。事後
          ，也認識了金家公司的老闆王清寶，經過交談，他認為我可以到他們公司
          服務，所以我才會去金家公司工作。在王清寶邀我進入他們公司時，我父
          親已經匯款給被告，但此事是在我進入金家公司後才知道的，知道時，我
          很不高興，我覺得我父親將錢交給陌生人處理，不太妥當。我進入金家公
          司後，聽到許多人說被告的財務狀況不穩，就特別提醒我父親要注意，希
          望我父親去向被告取得協議書或借據等證明文件，在我多方催促下，我父
          親才去要求被告開出商業本票等文件。當時，被告說他現在沒有支票，可
          以開本票給我父親。由於我在公司中，也算是重要幹部，在會議中，也聽
          聞了一些股票發行的事情，依據我自己的專業判斷，認為此件股票發行之
          事，不太可行，便要我父親把交給被告的錢取回：：。（問：離開金家公
          司時，該公司的股票發行了沒有？）沒有。」等語（見本院九十年六月二
          十七日訊問筆錄），則由證人證述情節觀之，證人於金家公司股票發行（
          八十九年四月八日）前，曾任職於金家公司並擔任該公司之高級主管，雖
          其事後始知悉其父即告訴人匯款予被告之事，但已明確認識被告係推薦告
          訴人購買金家公司尚未發行之股份（而非告訴人所指稱被告當時係佯稱金
          家公司已發行股票但尚未上市之情形），只是基於其對金家公司股票發行
          的判斷自認該公司前景不佳，遂在金家公司股票尚未發行前即要求告訴人
          抽回其已貸放之資金，則被告既未向告訴人詐稱金家公司股票即將上市，
          且告訴人欲抽回匯款亦與金家公司股票有無發行之事無關，自難認告訴人
          交付匯款之目的與其前揭指摘被告之施詐作為有何顯然之關連。
    （四）再者，告訴人另指陳：伊匯款給被告是要購買金家公司股票，但被告卻在
          未獲得伊同意之情況下，將匯款逕自挪作丙種墊款，益證被告係要詐取伊
          之匯款云云，惟查，告訴人於檢察事務官第一次偵訊時已自承：伊匯款給
          被告後，被告有告訴伊要將資金去放丙種，而被告再付給伊二分利息，伊
          則表示同意等語（見發查卷九十年一月二十九日訊問筆錄），雖告訴人嗣
          於檢察官偵訊及本院審理時一再否認有為前開同意，並稱伊係直到事後向
          被告催討款項時，經被告告知已將錢供作丙種墊款後伊始知悉款項遭挪用
          情事，且伊亦不可能同意去做違法之事云云，然嗣經本院訊問告訴人關於
          被告還款過程時，當其陳述被告還款金額已超越匯款金額之際，仍堅稱被
          告尚積欠伊十餘萬元，而其所依據者即是雙方當時已有約定二分利息，這
          是被告理應清償等語（見本院九十年六月十三日訊問筆錄，並參前揭第（
          一）款之說明），再參諸前揭告訴人提出由被告書立之還款約定書內容均
          載有利息，益證告訴人最初於檢察事務官訊問時之供述始屬實在。則告訴
          人此舉無異將匯款貸放給被告以供作被告操作丙種墊款之用，而由告訴人
          單純收取利息，此與公訴人所指之民間貸款模式亦無甚差異，詳言之，告
          訴人將匯款交由被告處置之目的主要為賺取二分利息，至於前開匯款是否
          確依被告所言供作丙種墊款使用，則非雙方約定之重點（即被告將匯款供
          作何等用途、或被告將匯款移作丙種墊款之用後，無論其獲利可能高於二
          分利息，或是無獲利甚至賠付之情況，均應依約給付告訴人二分利息，此
          外即由被告承受超額之獲利及承擔其操作之風險）。是此，告訴人於催請
          被告還款時，雖被告因將款項移作丙種墊款之用而未能全數返還，嗣後分
          次分額清償後，迄今仍尚有部分約定利息未予清償，然此僅屬彼等民事上
          債務履行之問題，且揆諸前揭第三項之說明，被告縱事後有債務不履行之
          事實，亦不足以推認其於收受匯款之際即具有刑事之詐欺故意。
    （五）至金家公司股東即證人甲○○雖於本院調查時證稱：伊係經由被告介紹而
          於八十八年底投資三百五十萬元購買金家公司前身，即人上人公司之未上
          市股票，嗣後並在金家公司認識告訴人，因為告訴人談及投資問題，伊表
          明有投資人上人公司，根據企劃書好像前景不錯，所以與告訴人一同前去
          金家公司辦公室做進一步了解，伊帶領告訴人到該處辦公室時，被告也在
          場，然伊只是介紹金家公司董事長王清寶與告訴人認識，並未介紹被告與
          告訴人認識，至於彼二人後來如何互動，伊均無所悉等語（見本院九十年
          七月二十五日訊問筆錄），然觀諸證人前揭證述，彼既未在場聽聞被告有
          對告訴人訛詐匯款之情，亦不知悉告訴人匯款給被告之事（是匯款以後聽
          聞告訴人之轉述），乃至彼等就匯款事項有何約定，則證人甲○○之證述
          自不足為不利被告之事實證明。
五、綜上所述，參互印證，告訴人之指訴情節非無瑕疵可指，且復查無其他證據得佐
    證其前揭指訴，此外，經本院調查後又查無其他積極證據足認被告確有公訴人所
    指之詐欺犯行，揆諸前開說明，被告犯行即屬不能證明，自應為被告無罪之諭知
    。
六、據上論斷，應依刑事訴訟法第三百零一條第一項，判決如主文。
中      華      民      國    九十      年      八      月    二十八    日
                              臺灣臺南地方法院刑事第五庭
                                        法  官林 彥 君
右正本證明與原本無異
如不服本判決應於送達後十日內向本院提出上訴狀
                                        書記官  黃 傳 鈞
中      華      民      國    九十      年      八      月    二十九    日


司法院資訊處製作；財團法人民間司法改革基金會備份。
